【裁判字號】    91,訴,3656
【裁判日期】    920319
【裁判案由】    清償借款
【裁判全文】
臺灣臺中地方法院民事判決  九十一年度訴字第三六五六號
    原      告  乙○○
    訴訟代理人  甲○○
    被      告  丙  ○
右當事人間請求清償借款等事件，本院判決如左：
    主    文
被告應給付原告新臺幣壹佰萬元，及自民國九十一年十一月七日起至清償日止，按週
年利率百分之五計算之利息。
被告應給付原告新臺幣伍萬元，及自民國九十一年十一月七日起至清償日止，按週年
利率百分之五計算之利息。
訴訟費用由被告負擔。
本判決第一項暨該部分訴訟費用，於原告以新臺幣拾萬肆仟元為被告供擔保後，
得假執行。
本判決第二項暨該部分訴訟費用，得假執行。
    事    實
甲、原告方面：
一、聲明：除假執行供擔保之金額外，如主文所示。
二、陳述：
（一）被告分別於民國九十年三月十三日、十九日及二十六日，以資金週轉困難，需
      現金以解燃眉之急為由，向原告借款新臺幣（下同）二十萬元、二十萬元、六
      十萬元，原告基於情誼，遂允其所請，被告為取得原告之信賴，乃簽發票號：
      ＨＮ0000000號、發票日九十年六月三十日、面額一百萬元之支票（下
      稱一百萬元支票）一紙交付原告，用以清償上開借款。又訴外人許秀清曾持被
      告所簽發，票號：ＳＡ0000000號、發票日九十年十二月三十一日、面
      額五萬元之支票（下稱五萬元支票）一紙，向原告借款五萬元。前述二紙支票
      經原告屆期提示，均因存款不足及拒絕往來而未獲兌現，被告經原告迭次催討
      均置之不理，為此依據消費借貸之法律關係，請求被告返還借款一百萬元，另
      依票據之法律關係，請求被告清償票款五萬元，並均自起訴狀繕本送達被告翌
      日起至清償日止，按週年利率百分之五計算之利息。
（二）對被告抗辯之陳述：伊固曾與被告及許秀清協議，買受許秀清所有之臺中縣清
      水鎮○○○段海風小段一九三之一地號、面積一九九四平方公尺、權利範圍十
      二分之八，及同小段一九四地號、面積六三０四平方公尺、權利範圍十二分之
      二等二筆土地之事，然並未達成協議，且被告提出之協議書上所示協議內容，
      因許秀清嗣後未還清世華銀行之貸款而告廢止，被告抗辯伊所交付之一百萬元
      為土地買賣之定金而非借款，自非實情。又被告既簽發前揭面額五萬元之支票
      ，即應依支票文義負發票人責任，被告以該支票嗣後係由許秀清持以向伊借款
      為由，冀免負票據責任，自無理由。
三、證據：提出支票及退票理由單二紙、他項權利證明書、土地建築改良物抵押權設
    定契約書各一份（以上均影本）為證。
乙、被告方面：
一、聲明：求為判決駁回原告之訴。
二、陳述：緣訴外人許秀清對於兩造均負有債務，許秀清並以其所有之臺中縣清水鎮
    ○○○段海風小段一九三之一地號、面積一九九四平方公尺、權利範圍十二分之
    八，及同小段一九四地號、面積六三０四平方公尺、權利範圍十二分之二等二筆
    土地，提供被告設定本金最高限額六百萬元之抵押權，並於八十六年十二月九日
    辦畢登記在案。嗣許秀清於九十年三月六日與兩造達成協議，由原告承受許秀清
    所有之上開土地，並以土地價金之一部分代許秀清清償積欠被告之債務，亦藉此
    解決許秀清之全部債務問題，三人並會同至世華銀行處理許秀清之貸款清償事宜
    。然被告因需錢週轉應急，向原告先支取協議書所議定之價金一百萬元，原告於
    支付該筆款項時，要求被告簽發前述一百萬元支票作為擔保，並言明俟土地買賣
    價金之餘款給付後，即返還該紙支票予被告，故被告並非向原告借用該一百萬元
    。至上開五萬元支票係許秀清向被告借用後，持向原告借款五萬元，以清償積欠
    世華銀行之貸款利息，並非被告向原告借款，故原告應向許秀清請求返還此筆款
    項。
三、證據：提出協議書、他項權利證明書各一份（以上均影本）為證，並聲請訊問證
    人許秀清。
    理    由
一、按訴狀送達後，原告不得將原訴變更或追加，但經被告同意者，不在此限；被告
    於訴之變更或追加無異議，而為本案之言詞辯論者，視為同意變更或追加，民事
    訴訟法第二百五十五條第一項第一款、第二項定有明文。本件原告原依消費借貸
    之法律關係，請求被告給付一百零五萬元，及自起訴狀繕本送達被告翌日起至清
    償日止，按週年利率百分之五計算之利息，嗣於九十二年一月二十七日言詞辯論
    期日，就其中五萬元之部分，變更為依票據關係而為請求，被告對此部分原告訴
    之變更無異議而為本案之言詞辯論，依上開規定，應視為同意原告訴之變更，故
    原告此部分訴之變更符合前揭條文規定，應予准許。
二、原告主張其持有被告簽發之上述一百萬元及五萬元支票各一紙，屆期提示均未獲
    付款之事實，業據其提出支票及退票理由單各二紙為證，且為被告所不爭執，堪
    信為真實。
三、至原告主張上開一百萬元支票係被告向其借款時所簽發作為清償借款之用等情，
    為被告所否認，並以兩造曾與訴外人許秀清協議，由原告買受許秀清所有之前述
    土地，以解決許秀清分別積欠兩造之債務，原告表示願先支付一百萬元作為購買
    土地之定金，因被告當時需款週轉，原告遂將該一百萬元交付被告，惟要求被告
    簽發前述一百萬元支票作為擔保，並言明俟土地買賣價金之餘款給付後，即返還
    該紙支票予被告，故被告並無向原告借款一百萬元等語，資為抗辯。被告既已自
    認有收受原告所交付之一百萬元之事實，本件應予審究者，則為被告所抗辯該一
    百萬元係原告為買受訴外人許秀清所有土地而交付之定金一節是否屬實。經查，
    被告聲請之證人許秀清雖於本院言詞辯論期日到庭證稱：伊曾與原告協議，將伊
    所有之臺中縣清水鎮○○○段海豐小段一九三之一及一九四地號兩筆土地應有部
    分出賣予原告，惟因伊另曾以上述土地為被告設定權利價值六百萬元之抵押權，
    被告表示須俟伊清償向被告借用之四百八十萬元後始得塗銷該抵押權，兩造與伊
    遂簽訂協議書，約定由伊將該二筆土地移轉登記給原告，原告則支付六百七十五
    萬元，其中之四百八十萬元交給被告，其他的則應交付予伊，然伊嗣後並未將土
    地移轉登記予原告，原告亦未支付六百七十五萬元之價金。兩造與伊在簽訂協議
    書時，被告稱原告既係向伊購買土地，應先付定金，原告因而答應匯一百萬元至
    被告之帳戶給被告使用，此一百萬元日後即自被告應得之四百八十萬元內扣除，
    但因原告擔心被告日後不依協議書之約定，將該等土地上之抵押權登記塗銷，故
    要求被告簽發上開一百萬元支票，以擔保被告會將該等土地之抵押權登記塗銷等
    語。然觀諸該協議書第三條所定，就該協議書內容之生效，係以世華銀行同意撤
    銷對上開土地之查封，且無其他債權人查封，作為停止條件，而上述土地未經世
    華銀行撤銷查封一節，為證人許秀清於本院言詞辯論期日證述明確，則原告主張
    該協議內容因前述停止條件未成就而作廢等語，即非無據，是原告是否可能如證
    人許秀清前揭證述，在協議書之生效與否尚未確定之際，即交付高達一百萬元之
    定金予被告，殊值存疑，衡諸該證人與被告為叔姪關係，其所為前揭證詞，不無
    為解免被告應負債務而迴護被告之可能，其可信度甚有疑義，尚難遽予採信。再
    者，證人許秀清於本院前揭言詞辯論期日另證稱：原告交付一百萬元給被告，被
    告曾另以其他土地設定一百萬元的抵押權給原告等語，將其證言與原告所主張：
    被告於向其借用一百萬元時，曾以其所有之臺中縣清水鎮○○○段海風小段四五
    地號土地設定最高限額一百二十萬元之抵押權等情，及原告提出之卷附臺中縣清
    水地政事務所他項權利證明書及土地建築改良物抵押權設定契約書各一份等資料
    相互參照以觀，被告曾因收受原告交付之一百萬元，而設定最高限額一百二十萬
    元之抵押權予原告一事，應屬實情，至證人許秀清證述之抵押權最高限額固與原
    告之陳述及前揭文書證據之記載不符，諒必係因其非該抵押權設定登記之權利人
    、債務人或設定義務人，對於該項抵押權設定之細節並非完全知悉所致，其證述
    被告確曾為原告設定抵押權一事之部分，仍堪憑信。衡諸常情，上開一百萬元倘
    係原告用以支付前揭協議書上所載土地買賣之定金，被告依該協議書之約定，本
    有受領之權利，豈有反以自己所有之土地設定抵押權予原告之理？而其於收受一
    百萬元後再設定抵押權之行為，亦與貸與人於出借款項時，要求借用人提供不動
    產設定抵押作為擔保之社會交易情況相符，此益徵原告交付被告之前述一百萬元
    係屬借款而非原告購買土地之訂金，被告前揭抗辯要無可採。
四、次查，上開五萬元之支票為被告所簽發一節，既為被告所不爭執，則被告自應依
    支票文義負發票人責任。被告抗辯：該支票係被告出借與證人許秀清，供許秀清
    向原告借款等情，固為兩造均不爭執，復與證人許秀清於本院言詞辯論期日之證
    言相符，然按票據書立之原因無論係何事由，均應由票據債務人按照票載銀數給
    付（最高法院二十年度上字第一三三一號判例意旨參照），故被告並無從以該支
    票於其簽發後實係交付證人許秀清使用，即解免其應負之票據責任，其抗辯原告
    不得向其請求此項票款，自非有理由。
五、
（一）按稱消費借貸者，謂當事人一方移轉金錢或其他代替物之所有權於他方，而約
      定他方以種類、品質、數量相同之物返還之契約。又借用人應於約定期限內，
      返還與借用物種類、品質、數量相同之物。未定返還期限者，借用人得隨時返
      還，貸與人亦得定一個月以上之相當期限，催告返還。民法第四百七十四條第
      一項、第四百七十八條分別定有明文。被告向原告借款一百萬元，該項消費借
      貸契約雖未約定返還期限，然原告主張被告所簽發之一百萬元支票於九十一年
      六月二十七日即退票，且原告於起訴前曾迭次向被告催討等情，為被告所不爭
      執，復有退票理由單一紙在卷足憑，則原告先前所為之催告，算至本件起訴狀
      繕本於九十一年十一月六日送達被告之日起，為時已逾一個月以上，則原告請
      求被告返還借款一百萬元，及自起訴狀繕本送達被告之翌日即九十一年十一月
      七日起至清償日止，按週年利率百分之五計算之利息，為有理由，應予准許。
（二）次按在票據上簽名者，依票上所載文義負責；發票人應照支票文義擔保支票之
      支付；執票人向支票債務人行使追索權時，得請求自為付款提示日起之利息，
      如無約定利率者，依年利六釐（即百分之六）計算，亦分別為票據法第五條第
      一項、第一百二十六條、第一百三十三條所明定。原告所執有由被告簽發之五
      萬元支票，既於九十年十二月三十一日即退票，則其另依票據關係請求被告給
      付票款五萬元，及自本件起訴狀繕本送達被告之翌日即九十一年十一月七日起
      至清償日止，按週年利率百分之五計算之利息，亦無不合，應予准許。
六、原告陳明願供擔保，聲請宣告假執行，就本判決命被告給付借款一百萬元及遲延
    利息部分，核無不合，爰酌定相當擔保金額准許之；至本判決命被告清償票據上
    債務五萬元及利息部分，應依民事訴訟法第三百八十九條第一項第四款規定，依
    職權宣告假執行，原告就此部分亦為假執行宣告之聲請，核僅係促使本院發動職
    權宣告假執行，附此敘明。
七、結論：原告之訴為有理由，依民事訴訟法第七十八條、第三百八十九條第一項第
    四款、第三百九十條第二項，判決如主文。
中      華      民      國    九十二    年      三      月    十九      日
                                臺灣臺中地方法院民事第一庭
~B法      官  鍾啟煒
右為正本係照原本作成
如對本判決上訴，須於判決送達後廿日內向本院提出上訴狀
中      華      民      國    九十二    年      三      月  二十一      日
~B法院書記官


司法院資訊處製作；財團法人民間司法改革基金會備份。
